臺灣高等法院民事判決　　　　　　　　　　　　　　　九十二年度上字第七八七號
　　上訴人即備位
　　追加之訴原告　　　甲○○
　　訴 訟 代 理 人　　劉陽明律師
　　被上訴人即備位
　　追加之訴被告　　　康邦建設開發股份有限公司
　　法 定 代 理 人　　石炳.
　　訴 訟 代 理 人　　薛銘鴻律師
　　　　　　　　　　　林麗芬律師
右當事人間請求回復原狀事件，上訴人對於中華民國九十二年五月十四日臺灣士林地
方法院九十一年度訴字第一三四三號第一審判決提起上訴，並為備位之訴之追加，本
院於九十三年十一月九日言詞辯論終結，判決如左：
    主      文
原判決關於駁回上訴人後開第二項之訴部分與該部分假執行聲請及關於上訴部分訴訟
費用之裁判均廢棄。
右廢棄部分，被上訴人應給付上訴人新台幣貳佰柒拾柒萬伍仟元及自民國九十一年十
一月十三日起至清償日止，按週年利率百分之五計算之利息。
第一、二審訴訟費用關於上訴部分均由被上訴人負擔。
本判決第二項於上訴人以新台幣玖拾貳萬伍仟元為被上訴人供擔保後，得假執行；但
被上訴人如於假執行程序實施前，以新台幣貳佰柒拾柒萬伍仟元為上訴人預供擔保，
得免為假執行。
    事實及理由
壹、程序方面：
    按訴之變更或追加，非經他造同意，不得為之；但請求之基礎事實同一者，不在
    此限，民事訴訟法第四百四十六條第一項、第二百五十五條第一項第二款分別定
    有明文。查上訴人甲○○ (下稱甲○○) 於原審起訴時，原係以被上訴人康邦建
    ，而請求康邦公司返還伊已繳之買賣價金新台幣（下同）二百七十七萬五千元，
    及康邦公司逾期完工依契約約定應給付之遲延金十八萬一千七百六十三元暨法定
    遲延利息；嗣原審就上開返還買賣價金部分為甲○○敗訴之判決，另就遲延給付
    部分，判決康邦公司應給付甲○○遲延金十八萬一千七百六十三元及法定遲延利
    息後，甲○○就其敗訴部分不服，提起上訴，惟預慮先位請求部分恐無理由，乃
    追加提起減少價金之備位之訴，主張如其先位之訴敗訴，請求將兩造就陽光山莊
    社區Ｃ３６號房地所簽訂買賣契約總價金一千四百八十萬元核減五百二十三萬元
    ，雖此備位追加之訴經康邦公司表示不同意，惟與甲○○先位之訴主張瑕疵給付
    之解除契約、返還價金之基礎事實同一，揆諸首開法文規定，核無不合，應予准
    許。
貳、實體方面：
一、甲○○主張：訴外人東隆五金工業股份有限公司（下稱東隆公司）前於民國八十
    五年間就坐落台北縣淡水鎮○○○段樹林口小段一四二地號暨台北縣淡水鎮○○
    ○段一五五、一五六、一五八、一五八之一、一六○、一六二等地號之七筆土地
    ，推出「陽明山莊」社區預售案，伊於八十六年五月十三日與該公司簽訂「房屋
    、土地、停車位預定買賣契約書」 (下稱前買賣契約 )，以一千八百五十萬元之
    價格買受該社區編號Ｃ２６號之別墅一棟，並給付價金二百六十九萬元，嗣因東
    隆公司發生財務危機，遂由康邦公司承受前買賣契約，並於八十九年一月十四日
    與伊另簽訂「土地、房屋預定買賣契約書」 (下稱系爭買賣契約 )，約定總價為
    一千四百八十萬元，康邦公司除概括承受伊已給付予東隆公司之價款外，伊另再
    給付康邦公司價金八萬五千元，合計已給付康邦公司二百七十七萬五千元，復於
    八十九年四月二十一日簽訂換屋協議書，更換買賣標的為編號Ｃ３６號之別墅 (
    下稱系爭建物 )，詎康邦公司未依約於八十九年十一月三十日前完工，遲至九十
    年四月十一日始取得使用執照，逾期完工一百三十一日，復未於取得使用執照六
    個月內完成交屋手續，已構成給付遲延，伊自得解除契約，並請求康邦公司返還
    伊已繳之買賣價金及給付按伊已繳房地價款萬分之五計算之遲延金十八萬一千七
    百六十三元暨法定遲延利息。又康邦公司未依契約書附件三建材設備表及廣告內
    容約定，於戶外公共設施興建百米錦鯉荷香池、親水遊憩水道、藝術銅雕，原約
    定之休閒設施溫水游泳池違法二次施工改為ＳＰＡ池，男女三溫暖亦由機房違規
    建造，屋內夾層設計則完全取消，且系爭建物之室內梯、衛浴、廚房、車庫鐵捲
    門、防盜及對講設備等設施、建材均未依約施作，其給付顯有瑕疵，經伊定期催
    告，仍未履行，爰依法解除契約，求為命康邦公司返還伊已繳之買賣價金二百七
    十七萬五千元與遲延金十八萬一千七百六十三元，及均自起訴狀繕本送達康邦公
    司翌日起至清償日止，按週年利率百分之五計算利息之判決 (遲延金十八萬一千
    七百六十三元本息部分，業據原審判命康邦公司給付，康邦公司並未聲明不服，
    此部分已告確定)。
二、康邦公司則以：伊固承受中興商業銀行與中興建築經理股份有限公司對於東隆公
    司之陽明山莊社區土地、房屋買賣事宜，惟因伊對於整個社區經營方向與規劃銷
    售方式與東隆公司不同，遂於承受陽明山莊社區後，經原承購戶同意，分別與之
    協商廢止其等與東隆公司簽訂之前買賣契約，並於八十九年一月間與甲○○另行
    簽訂系爭買賣契約，且鑒於系爭買賣契約與前買賣契約之權利義務有別，乃將買
    賣價金由一千八百五十萬元降為一千四百八十萬元，則前買賣契約既已廢止，對
    於兩造即不生任何效力，甲○○不得以原契約之內容對伊主張權利，此乃債之更
    改，而非契約承擔，兩造間之權利義務自應依系爭買賣契約本旨決之。系爭買賣
    契約於第一章通則明白刪除前買賣契約第一條廣告效力之規定，第二十四條亦未
    將廣告及樣品屋納入契約內容，甲○○自不得對伊主張前買賣契約關於廣告及樣
    品屋部分之約定；且系爭買賣契約降低買賣價金約四百萬元，並無違反公平之情
    事，更無違反消費者保護法規定之可言。又系爭建物於九十年四月十一日取得使
    用執照，縱認伊有逾期完工一百三十一日之情事，惟因未超過系爭買賣契約第八
    條第二項約定之六個月期間，甲○○依約僅得請求遲延金，而不得主張解除契約
    ；且伊依系爭買賣契約第十一條約定，僅負有於取得使用執照六個月內通知交屋
    之義務，並非必須於此期限內完成交屋手續，甲○○亦不得據此主張解除契約。
    另系爭買賣契約並無夾層房屋之約定及保證，且依系爭買賣契約附件三建材設備
    表之特約事項約定，伊就公共設施部分有權修改不合法規及不符安全環保之項目
    ，故伊並無給付瑕疵之情形；至於系爭建物室內設備、建材未依約施作，係應甲
    ○○換屋之要求而暫不予施作，甲○○亦不得主張解除契約等語置辯。
三、原審判決康邦公司應給付甲○○遲延完工之遲延金一十八萬一千七百六十三元，
    及自九十一年十一月十三日起至清償日止，按週年利率百分之五計算之利息，並
    駁回甲○○關於返還價金部分之請求，甲○○就其敗訴部分聲明不服，提起上訴
    ，並於本院提起備位追加之訴，康邦公司則未聲明不服。甲○○於本院聲明：(一)
    先位上訴聲明：原判決不利於甲○○部分廢棄。右廢棄部分，康邦公司應給
    付甲○○二百七十七萬五千元，及自起訴狀繕本送達翌日起至清償日止，按週年
    利率百分之五計算之利息。願供擔保請准宣告假執行。(二)如認先位之訴無理由
    ，則追加提起減少價金之備位之訴，其備位追加之訴聲明為：甲○○與康邦公司
    就坐落台北縣淡水鎮○○○段樹林口小段一四二地號暨台北縣淡水鎮○○○段一
    五五、一五六、一五八、一五八之一、一六○、一六二等地號土地上之陽明山莊
    社區編號Ｃ三六號一戶，所簽訂總價一千四百八十萬元之買賣契約，其價金應予
    核減五百二十三萬元。康邦公司於本院答辯聲明：(一)先位上訴部分：上訴駁回
    。如受不利之判決，願供擔保請准免為假執行。(二)備位追加之訴部分：甲○○
    追加之訴駁回。
四、本件經依民事訴訟法第四百六十三條準用同法第二百七十條之一第一項第三款規
    定，整理並協議簡化爭點及不爭執點後，兩造同意僅就言詞辯論時所陳述之事實
    及主張之法律關係為論斷。查甲○○主張其前以總價一千八百五十萬元向東隆公
    司買受「陽明山莊」Ｃ２６號別墅一棟，並簽訂前買賣契約，嗣因東隆公司發生
    財務危機，由康邦公司承受前買賣契約，且於八十九年一月十四日與其另行簽訂
    系爭買賣契約，約定買賣總價調降為一千四百八十萬元，合計其已給付價金二百
    七十七萬五千元，兩造復於八十九年四月二十一日簽訂換屋協議書，更換買賣標
    的為編號Ｃ３６號之別墅一棟，康邦公司於九十年四月十一日取得使用執照，並
    未施作屋內夾層、親水遊憩水道及百米錦鯉荷香水道，而男女三溫暖興建於機房
    等情，業據甲○○提出前買賣契約書、系爭買賣契約書、換屋協議書等影本各一
    件為證 (依序見原審卷一第九頁至三七頁、本院卷二第一一五頁至一五Ｏ頁、原
    審卷一第一三九頁 )，復為康邦公司所不爭執，堪信甲○○此部分之主張為真正
    。惟甲○○主張康邦公司應概括承受其與東隆公司簽訂之前買賣契約內容，且康
    邦公司除遲延給付外，尚有諸多設施未依約施作，構成瑕疵給付，其得解除契約
    請求返還價金或請求核減價金等部分，則為康邦公司堅詞否認，並以前開情詞置
    辯。是本件應予審究之爭執點厥為：兩造簽訂系爭買賣契約之性質，究為債之
    承擔抑或債之更改？東隆公司就「陽明山莊」預售案所為之廣告及樣品屋，是否
    為兩造契約之一部分？甲○○得否以康邦公司遲延完工及交屋而主張解除契約
    ？康邦公司之給付是否有瑕疵？甲○○得否主張解除契約？茲分述如下：
  (一)兩造簽訂系爭買賣契約之性質為債之更改，康邦公司不受東隆公司就「陽明山莊
    」預售案所為之廣告說明及樣品屋示範之拘束：
    甲○○主張東隆公司與債權人中興商業銀行股份有限公司（下稱中興銀行）及中
    興建築經理股份有限公司（下稱中興建築公司）於八十八年四月二十六日簽訂之
    合約書第二條已表明：中興銀行同意承擔東隆公司對陽明山莊七十三戶訂購戶之
    權利、義務，且中興銀行及中興建築公司於八十八年十二月二十八日與康邦公司
    所簽訂之合約書第二條亦表明康邦公司同意承擔對陽明山莊七十三戶訂購戶之權
    利、義務；又中興銀行在第一次自救委員會協調時，即告知委員會係承接原銷售
    案，且由康邦公司寄發予各買主之換約通知書亦明示其承接原興建及銷售，康邦
    公司自屬概括承受東隆公司對於承購戶之權利、義務，自應受東隆公司所作廣告
    及樣品屋設計之拘束等語。康邦公司則抗辯：康邦公司承接陽明山莊興建案時，
    距離甲○○與東隆公司簽訂前買賣契約已有二、三年之久，康邦公司衡量本件係
    預售屋買賣，因建築工程浩繁，物價之波動、景氣之興衰、建築法令之變動均無
    法掌控，預料東隆公司先前對訂購戶之承諾不明，乃廢止東隆公司與甲○○所簽
    訂之前買賣契約，而與甲○○另行簽訂系爭買賣契約，並將買賣價金由一千八百
    五十萬元降為一千四百八十萬元，應為債之更改，而非概括承受甲○○與東隆公
    司之權利、義務，自不受東隆公司所作廣告及樣品屋設計之拘束等語。經查：
  1.按「債權讓與係指不變更債權之同一性，由債權人將債權讓與相對人之準物權契
    約。又若債權人與債務人約定消滅債權債務關係之同時，債務人與第三人發生新
    的債權債務關係，則非債權讓與，而為債之更改。又按當事人之一方將其因契約
    所生之權利義務，概括的讓與第三人承受者，係屬契約承擔，與單純的債權讓與
    不同，非經他方之承認，對他方不生效力」（最高法院九十年度臺上字第一三七
    五號判決要旨參照）。
  2.查東隆公司因財務危機，無力繼續興建陽明山莊，乃於八十八年四月二十六日，
    與中興銀行及中興建築公司約定，將陽明山莊之土地所有權及貸款債務移轉予中
    興建築公司，另由中興銀行受讓陽明山莊之建物，並承擔東隆公司對於訂購戶之
    權利、義務，嗣同年十二月二十八日，中興銀行及中興建築公司再與康邦公司協
    議，由康邦公司受讓陽明山莊之土地及建物，並承擔對於中興銀行之貸款債務及
    對於訂購戶之權利、義務等情，有康邦公司提出甲○○所不爭執真正之合約書影
    本二件為證 (見本院卷一第一三八頁至一四Ｏ頁、第一四一頁至一四六頁 )，堪
    信為實在；核此二份合約之性質，固屬契約承擔，非經訂購戶之承認，對於訂購
    戶不生效力，惟甲○○不僅承認康邦公司契約承擔之地位，且於八十九年一月十
    四日與康邦公司另訂系爭買賣契約，依該契約前言載明：「茲因乙方（即康邦公
    司，下同）承受中興商業銀行與中興建築經理股份有限公司，對東隆五金股份有
    限公司之原承購戶之陽明山莊社區土地、房屋預定買賣事宜，甲（即甲○○，下
    同）、乙雙方同意重新訂立本買賣契約書」等語（見本院卷二第一一六頁）之文
    義觀之，核係兩造協議消滅前買賣契約債權債務關係之同時，依此另訂之系爭「
    土地、房屋預定買賣契約書」而發生新的債權債務關係，此部分應為債之更改；
    且系爭買賣契約之內容已就買賣之價金、契約之履行、違約賠償、完工日期等契
    約重要之點另行約定，與甲○○和東隆公司所簽訂前買賣契約之內容不同，益徵
    兩造對於甲○○所訂購陽明山莊預售屋之權利、義務，應依兩造所簽訂系爭買賣
    契約之約定內容定之，而非概括承受甲○○與東隆公司所簽訂前買賣契約之內容
    。
  3.又查，東隆公司於「陽明山莊」預售案推出時，曾刊載：「將一般別墅私有的小
    魚池，釋放而成全國唯一的錦鯉荷香水道」、「將『水』擘劃為人車分道的主景
    」、「設計獨立社區俱樂部：如撞球室、交誼廳、健身房、景觀溫水池、咖啡廳
    、男女三溫暖」等廣告文宣，並於現場樣品屋及裝潢參考圖設計有地下一樓與一
    樓間、三樓與屋頂間夾層空間，此有兩造不爭執之廣告、裝潢參考圖、照片三幀
    等 (參見原證五、原證七 )為證，而甲○○向東隆公司購屋時，係屬預售屋，無
    成品可供檢視，東隆公司以廣告內容誘發客戶預購房屋之動機，該廣告之說明及
    樣品屋之示範應為要約性質，而成為東隆公司與甲○○簽訂之前買賣契約內容之
    一部，當屬無疑。甲○○雖主張康邦公司已概括承受東隆公司與甲○○簽訂之前
    買賣契約，上開廣告、樣品屋亦對康邦公司產生拘束力，且其亦受消費者保護法
    所保護云云。惟按消費者保護法第二十二條所定「企業經營者應確保廣告內容之
    真實」，係誠實信用原則在消費者與企業經營者間契約關係上具體化之規定，該
    條後段規定「企業經營者對消費者所負之義務不得低於廣告之內容」，乃依據誠
    實信用原則對契約之內容所作解釋之結果，其立法意旨在使任何足以影響消費者
    形成消費動機、決定訂約之廣告宣傳內容，均成為契約內容之一部分，使其成為
    對消費者之最低限度保障。而上開廣告說明及樣品屋示範均為東隆公司所製作，
    並非康邦公司所為，康邦公司無從確保其內容之真實，倘認康邦公司應就東隆公
    司製作之文宣負責，無異對康邦公司加諸不合理之負擔，而與消費者保護法第二
    十二條立法意旨有違。是甲○○主張東隆公司所推出之廣告說明及樣品屋示範應
    構成兩造間系爭買賣契約之一部分云云，實無足採。何況兩造所簽訂系爭買賣契
    約已將前買賣契約總價由一千八百五十萬元調降為一千四百八十萬元，並於系爭
    買賣契約第二十四條第二項明白約定：「甲乙雙方瞭解並同意本買賣標的各項條
    件，均已明列於本契約中，一切權利及義務皆以本約約定為準，任何口頭約定或
    片面承諾，均不生效力」，難認有何違反平等互惠或誠實信用原則。是東隆公司
    所作之廣告說明及樣品屋示範即非兩造契約之一部分，康邦公司自不受其拘束，
    要無庸疑。
  (二)甲○○不得以康邦公司遲延完工及交屋而主張解除契約：
    甲○○主張康邦公司未依約於八十九年十一月三十日前完工，並於使用執照核發
    後六個月內之九十年五月三十一日完成交屋義務，已發生給付遲延情事，經伊於
    九十一年六月十二日催告未果後，自得於同年七月二十五日解除契約等語。康邦
    公司則抗辯：依系爭買賣契約第八條第二項約定，僅康邦公司逾期完工六月以上
    ，承購戶始得依第十五條約定解除買賣契約，惟康邦公司已於九十年四月十一日
    完工，並取得使用執照，縱有遲延完工之情事，仍未逾六個月，且甲○○於九十
    一年六月十二日催告康邦公司履行完工義務時，康邦公司早已履行完工之義務，
    甲○○自不得再以康邦公司遲延完工為由主張解除契約；又依系爭買賣契約第十
    一條第一項約定，康邦公司僅應於使用執照核發後六個月內通知交屋，而非負有
    於六個月完成交屋之義務，且康邦公司曾於使用執照核發後之九十年十月四日通
    知各承購戶前來交屋，甲○○均拒不履行，並非康邦公司未盡通知交屋之義務等
    語。經查：
  1.兩造簽訂系爭買賣契約書第八條約定：「一、本房屋之建築工程應在民國八十九
    年十一月三十日前完工，並以主管機關核發使用執照日為完工日，但有左列情事
    之一者，其期間不在此限。(一)甲方要求變更設計或增加室內裝修工程，致影響工
    程之進度時。(二)因政府法令變更、天災、地變等不可抗拒之事由或其他非可歸責
    於乙方之事由發生，致乙方不能施工者。(三)外水、外電、電信、瓦斯等配管及埋
    限之約束。二、乙方如逾前項期間未完工而超過三十日者，每逾一日應按已繳納
    房地價款萬分之五計算之遲延金予甲方。若逾期六個月仍未完工時，視同乙方違
    約，雙方同意依第十五條違約之約定處理」，第十五條約定：「一、乙方違反第
    八條第二項、．．．約定者，甲方得解除本契約」等語，而系爭建物於九十年四
    月十一日取得使用執照，有康邦公司所提之臺北縣政府工務局九十淡使字第二一
    ○號使用執照在卷足稽 (見原審卷二第三十頁 )，並為兩造所不爭，則依系爭買
    賣契約約定，應以主管機關核發使用執照日即九十年四月十一日視為完工日，距
    離兩造契約所約定之完工日八十九年十一月三十日，固已遲延完工一百三十一日
    ，惟並未逾系爭買賣契約第八條第二項所訂之六個月期限，甲○○自不得依該契
    約第十五條第一項約定解除契約。
  2.次按「契約當事人之一方遲延給付者，他方當事人得定相當期限，催告其履行，
    如於期限內不履行時，得解除其契約」，民法第二百五十四條固有明文規定，惟
    「債務人給付遲延，債權人得依民法第二百五十四條、第二百五十五條規定解除
    契約，均僅限於債務人遲延給付且迄未履行之情形始得為之，倘債務人縱有遲延
    給付但已為履行，其逾期給付並經債權人受領，除契約另有約定或有其他法定原
    因得解除契約外，自不得再以給付遲延為由解除契約」（最高法院八十六年度臺
    上字第二三六八號判決要旨參照）。查康邦公司固有遲延完工一百三十一日之事
    實，已如前述，惟甲○○並未於康邦公司遲延完工期間定期催告其履行，而係遲
    至九十一年六月十二日始以 (九一) 明律字Ｏ九八號律師函定期十五日催告康邦
    公司履行，並於九十一年七月二十五日為解除契約之意思表示，有甲○○提出以
    台北雙連郵局第八六五號、臺北八支郵局第三五五號存證信函寄發之律師函等影
    本各一件在卷可稽（見原證八，即原審卷一第一九三頁至二Ｏ二頁），斯時康邦
    公司既已履行其完工之給付義務，揆諸前揭說明，康邦公司縱有遲延，僅發生甲
    ○○得否請求損害賠償之問題 (此部分遲延金業經原審判命康邦公司給付甲○○
    十八萬一千七百六十三元本息確定在案 )，究不得再行定期催告並據此主張解除
    契約。
  3.再依兩造簽訂系爭買賣契約書第十一條第一項約定：「一、乙方應於使用執照核
    發後六個月內，通知甲方進行交屋」等語，並未約定康邦公司應於使用執照核發
    後六個月內完成交屋手續，可證康邦公司依約僅負有於核發使用執照後六個月「
    通知交屋」之通知義務，而非「完成交屋」義務，至為灼明。而康邦公司於九十
    年四月十一日取得使用執照後，曾於九十年十月四日通知各承購戶前來交屋之情
    ，有康邦公司提出之通知交屋單影本一紙在卷可參 (見本院卷一第五十頁 )，難
    認康邦公司有遲延通知交屋之情事，是甲○○以康邦公司未於使用執照核發後六
    個月內完成交屋手續為由，主張解除契約云云，亦無可採。
  (三)康邦公司之給付有瑕疵，甲○○主張解除契約為有理由：
    甲○○主張康邦公司就系爭買賣標的關於夾層、百米錦鯉荷香池、親水遊憩水道
    、藝術銅雕、溫水游泳池、男女三溫暖及系爭建物本身設備、建材之給付有瑕疵
    ，經伊先後於九十一年六月十二日及九十三年六月十八日以律師函催告康邦公司
    補正，康邦公司均拒絕補正，故以九十一年七月二十五日律師函、本件起訴狀繕
    本之送達及九十三年六月二十四日所提民事上訴理由六狀之送達為解除契約之意
    思表示等語。康邦公司辯稱：東隆公司之竣工圖就親水遊憩水道施作位置係設計
    為「基地內通路」，依法不得興建親水遊憩水道，且兩造所訂系爭買賣契約特約
    事項已載明康邦公司就公共設施部分有修改權，縱未施作親水遊憩水道，亦不足
    以構成解約事由；而男女三溫暖雖係由機房改建，然至今尚未有人因使用而受罰
    ，甲○○並無實際損害；又康邦公司不受東隆公司所作廣告之拘束，亦無施作夾
    層及興建百米錦鯉荷香池、溫水游泳池之義務。至於系爭買賣建物之內部雖尚未
    裝修完畢，惟此乃因甲○○辦理Ｃ２６換屋至Ｃ３６時，曾指示內部裝修部分暫
    停施作，在甲○○未變更指示前，兩造自應受拘束，甲○○自不得據以主張解除
    契約等語。經查：
  1.按物之出賣人對於買受人，應擔保其物依第三百七十三條之規定危險移轉於買受
    人時，無滅失或減少其價值之瑕疵，亦無滅失或減少其通常效用或契約預定效用
    之瑕疵，但減少之程度無關重要者，不得視為瑕疵；買賣因物有瑕疵，而出賣人
    依前五條之規定，應負擔保之責者，買受人得解除其契約或請求減少其價金，但
    依情形，解除契約顯失公平者，買受人僅得請求減少價金，民法第三百五十四條
    第一項、第三百五十九條分別定有明文；而「所謂顯失公平，係指瑕疵對於買受
    人所生之損害與解除對於出賣人所生之損害，有失平衡而言」（最高法院八十八
    年度臺上字第七一一號判決要旨參照）。茲就甲○○主張之夾層及公共設施之給
    付瑕疵部分，分述如下：
    (1)夾層、百米錦鯉荷香池、溫水游泳池部分：
      系爭買賣契約書就買賣標的物包括房屋、土地、停車位，又契約附件三建材設
      備表之戶外公共設施項目約定：「1.社區○○○道路及行人散步道，路邊種植
      綠樹。2.天然石景搭配植栽之景觀戲水池。3.景觀涼亭及四季花圃。4.親水遊
      憩水道。5.藝術銅雕」，休閒設施項目約定：「1.四季景觀溫水池。2.男女三
      溫暖。3.交誼廳。4.咖啡廳。5.健身房。6.撞球室」，均無關於夾層、百米錦
      鯉荷香池、溫水游泳池之記載；其中休閒設施項目所載之「四季景觀溫水池」
      ，核與甲○○所指之「溫水游泳池」有間，且依康邦公司所提之現場照片所示
      ，康邦公司確實有興建室內溫水戲水池，池邊並有植栽景觀之設計（見被證一
      照片，即原審卷二第二十頁、第二一頁），此為甲○○所不爭執。另觀諸契約
      附圖一房屋平面圖、附圖二房屋位置示意圖所示，亦無夾層、百米錦鯉荷香池
      、溫水游泳池之描述。至於東隆公司所為之廣告說明及樣品屋示範，不能認為
      係兩造間契約之一部分，已如前述，是甲○○主張康邦公司就夾層、百米錦鯉
      荷香池、溫水游泳池部分有給付義務云云，即屬無據。
    (2)男女三溫暖部分：
      依康邦公司所提之現場照片顯示，「陽明山莊」休閒設施部分設置有蒸氣室、
      洗手檯、儲物櫃、休息區等（見被證一照片，即原審卷二第二一頁反面、第二
      二頁 )，此為甲○○所不爭執，核與一般人認知之三溫暖應有設備並無二致，
      且足以達到身心休憩之目的。甲○○雖主張系爭男女三溫暖為機房違規建造而
      有瑕疵云云，惟縱認甲○○此部分所述為真實，然查該「男女三溫暖」迄今未
      遭拆除，且未有人因使用而受罰等情，為甲○○所不爭執，對於住戶使用三溫
      暖設施之權益無甚影響，難認有何滅失或減少其買賣標的物通常效用之瑕疵；
      縱認因不得申請變更使用執照而有些許瑕疵，亦屬無關重要，應不足構成解除
      契約之事由。
    (3)藝術銅雕部分：
      甲○○主張康邦公司未依系爭買賣契約附件三建材設備表戶外公共設施項目約
      定設置藝術銅雕乙節，為康邦公司所不爭執，惟依康邦公司所提之現場照片顯
      示，中庭花園內設置有藝術雕塑（見被證一照片，即原審卷二第二五頁反面）
      ，雖非銅製品，然造形優雅不俗，對美化庭園景觀之預定效用並無重要減損，
      且依系爭買賣契約之特約事項，康邦公司亦保有各項立面、公共設施及一樓庭
      園之修改權限，是依民法第三百五十四條第一項但書規定，不得視為瑕疵。
    (4)親水遊憩水道部分：
      查康邦公司未依系爭買賣契約附件三建材設備表戶外公共設施項目之約定，興
      建親水遊憩水道之事實，為康邦公司所不爭執，惟康邦公司辯稱：就親水遊憩
      水道施作位置而言，東隆公司原本之竣工圖是設計為「基地內通路」，依法不
      得興建親水遊憩水道，始花費更多金錢填土、植栽而修改成健康步道等語。經
      查：基地通路內設置水道，雖非建築法令所不許，但應維持該通路之通行目的
      ，且系爭買賣標的建築執照申請時之原核准圖並無設置水道等情，有台北縣政
      府九十三年二月二十七日北府工建字第○九三○一○○九二七號函文一紙在卷
      足稽 (見本院卷一第一七七頁至一七八頁 )，顯見康邦公司無論依東隆公司之
      竣工圖或建築執照內容，均不得興建親水遊憩水道。而依兩造所簽訂系爭買賣
      契約之特約事項約定，康邦公司保有各項立面、公共設施及一樓庭園之修改權
      限，故康邦公司將親水遊憩水道改成健康步道，尚合於兩造契約規範。縱認康
      邦公司將親水遊憩水道之興建改為施作健康步道之給付仍有瑕疵，惟其此部分
      瑕疵致減少效用之程度亦無礙建物本身之使用目的及安全，對甲○○造成之損
      害尚屬輕微；反觀康邦公司如因未設置親水遊憩水道而遭解除契約者，須負擔
      土地及營建成本之利息、管理費用、重新銷售之佣金、不動產跌價之價差損失
      等損失，兩相比較結果，甲○○所受之損害與康邦公司將受之損害，顯有失平
      衡，應認符合民法第三百五十九條但書所稱解除契約顯失公平之情形，是甲○
      ○逕以康邦公司未興建親水遊憩水道為由，主張解除契約，即無理由。
    綜上，甲○○主張康邦公司就系爭買賣標的物具有關於百米錦鯉荷香池、親水遊
    憩水道、藝術銅雕、溫水游泳池、男女三溫暖等公共設施及夾層未施作或未依約
    施作之瑕疵，而於九十一年六月十二日以律師函催告康邦公司補正，並以九十一
    年七月二十五日律師函及本件起訴狀繕本之送達，作為其解除契約之意思表示，
    難謂有理由。
  2.按民法第三百五十四條規定出賣人應擔保其物在危險移轉於買受人時，無瑕疵之
    存在，係使出賣人於危險移轉前仍得除去瑕疵而為給付，如於交付前已有瑕疵存
    在，而該瑕疵已確定不能除去，或出賣人明確表示拒絕擔保者，縱出賣人尚無交
    付標的物之義務，買受人亦得依瑕疵擔保之規定行使權利 (最高法院八十六年度
    台上字第一Ｏ二三號判決要旨參照 )。甲○○主張系爭建物雖未辦理交屋，惟系
    爭建物之室內梯、衛浴設備、廚房設備、門窗、車庫鐵捲門、防盜及對講設備有
    未設置或是安裝不符合契約約定之瑕疵，經其於九十三年六月十八日以律師函催
    告康邦公司補正未果後，自得解除契約等語。康邦公司則辯稱：系爭建物於九十
    年四月十一日取得使用執照後，屢次通知甲○○交屋，惟甲○○拒不履行，經康
    邦公司於九十一年五月十四日以存證信函先行解除契約，甲○○自不得再定期催
    告並主張解除契約等語。經查：
    (1)兩造簽訂之系爭買賣契約第七條第一項約定：「本房屋建築主要構造為鋼筋混
      凝土造，有關主要建材、設備及其廠牌，規格或等級，詳如附件三『建材設備
      表』」。而依甲○○提出康邦公司不爭執真正之系爭Ｃ３６建物現況照片 (參
      見上證十六至上證二十二，即本院卷二第三二頁至四十頁) 所示：該建物之浴
      室並未設置馬桶、浴缸、面盆、水龍頭等衛浴設備，廚房亦無任何廚具配備，
      且室內梯無櫸木扶手、室內房間無門板、車庫無鐵捲門、對講機均未安裝，甚
      至屋內牆壁四週未粉刷、地板亦未安裝地磚，對照兩造簽訂之系爭買賣契約附
      件三「建材設備表」對於室內梯、衛浴設備、廚房設備、門窗、車庫鐵捲門、
      防盜及對講設備等設置項目及材料等級之規範觀之，堪認系爭建物室內設備之
      瑕疵顯不符合兩造約定之契約內容，且客觀上達到足以減少系爭建物通常效用
      之程度，至為灼明。康邦公司雖辯稱係甲○○要換屋，而要求暫不予施作系爭
      建物內部裝潢，並非康邦公司不予施作等語，且提出客戶基本資料表一紙為證
      (見本院卷二第二六頁)；惟觀諸上開客戶基本資料表所記載之戶號為Ｃ２６，
      且其備註欄記載：「Ｃ２６換Ｃ３６，．．．，Ｃ２６戶辦理換屋作業中，暫
      時不予施作內部裝潢」等語，可見甲○○當時同意暫時不施作內部裝潢之房屋
      ，應係換屋前之Ｃ２６戶房屋甚明。兩造既已同意買賣標的物由編號Ｃ２６戶
      房屋變更為編號Ｃ３６戶房屋，且該Ｃ３６戶房屋目前內裝情形與甲○○所提
      上開建物現況照片相同，甲○○並未同意Ｃ３６戶房屋不要內部裝潢等情，復
      據康邦公司自承在卷 (見本院卷二第五三頁、第五四頁 )，則康邦公司辯稱係
      甲○○要換屋，而同意不予施作內裝云云，委不足採。康邦公司顯然無法卸免
      其此部分給付瑕疵之責任。
    (2)又查，甲○○主張伊發現系爭建物有上開室內設備之瑕疵後，即於九十三年六
      月十八日以律師函催告康邦公司應於文到五日內，按兩造簽訂系爭買賣契約附
      件三之「建材設備表」所載項目完成施工，逾期即將解除契約；且康邦公司雖
      未在登記地址繼續營業，然其並未將地址變更之事實通知伊，故伊依兩造簽訂
      系爭買賣契約第二十三條約定，仍得主張以上開律師函第一次郵政機關投遞之
      九十三年六月十八日為送達日等語，並提出律師函一件為證 (見本院卷二第四
      二頁至四三頁 )。康邦公司則抗辯：康邦公司實際上已無在登記地址之台北市
      ○○○路四二七巷二三號一樓處所營業，故康邦公司並未收受上開律師函等語
      。經查：系爭買賣契約第二十三條約定：「因本契約發生之訴訟紛爭，雙方同
      意．．．，並以本約所載通訊地址為文件送達處所，通訊地址若有變更應以書
      面通知對方，若因此無法送達者，均以郵政單位第一次投遞之日期為送達日期
      」，而康邦公司於系爭買賣契約所載通訊地址為台北市○○○路○段一一六號
      十四樓，並非甲○○寄送上開律師函之台北市○○○路四二七巷二三號一樓，
      故甲○○依復興北路之地址為送達處所而無法送達，自不能主張以郵政單位第
      一次投遞日期之九十三年六月十八日為送達日期；惟甲○○於上開律師函寄送
      康邦公司登記地址遭退回後，又於本件訴訟中以九十三年七月二日 (九三) 明
      律字第○五七號律師函送達康邦公司之訴訟代理人林麗芬律師，表明催告康邦
      公司補正瑕疵及解除契約之意旨，有該律師函一件在卷可稽 (見本院卷二第七
      五頁至七七頁 )，並經林律師於九十三年七月五日收受送達等情，業據林麗芬
      律師自承無訛 (見本院卷二第五四頁 )，堪認已對於康邦公司發生送達之效力
      ，要無庸疑。而康邦公司對於系爭建物室內設備之瑕疵迄未補正之事實並不爭
      執，且於本院言詞辯論時自承：康邦公司沒有資金補正瑕疵等語 (見本院卷二
      第一一二頁)，顯然康邦公司已明確表示拒絕負瑕疵擔保責任，則系爭買賣標
      的物雖尚未移轉予甲○○，揆諸前開最高法院裁判意旨所示，甲○○仍非不得
      依瑕疵擔保之規定，對於康邦公司主張解除契約。
    (3)康邦公司雖抗辯其於系爭買賣標的物完工後，多次通知甲○○前來辦理交屋手
      續未果，即在九十一年五月十四日以存證信函催告甲○○於同年六月十五日前
      完成交屋及繳納買賣價金，逾期將以該存證信函之送達作為解除契約之意思表
      示，茲兩造間之買賣契約已據其先行解除，甲○○自不得再以系爭建物室內設
      備之瑕疵為由主張解除買賣契約等語，並提出台北松江路郵局二四一九號存證
      信函影本一紙為證 (見本院卷二第一Ｏ六頁 )。惟依兩造所簽訂系爭買賣契約
      第十一條第二項第四款約定：「甲方應於收到交屋通知單所訂交屋日起七日內
      配合辦理交屋手續，除有重大瑕疵明顯不能居住外，甲方不得藉故拒絕或遲延
      辦理交屋手續」，申言之，系爭建物如有明顯不能居住之重大瑕疵，甲○○即
      得拒絕交屋。查系爭建物室內設備有如上證十六至上證二十二現況照片所示之
      浴室未設置馬桶、浴缸、面盆、水龍頭等衛浴設備，廚房亦無任何廚具配備，
      且室內梯無櫸木扶手、室內房間無門板、車庫無鐵捲門、對講機均未安裝，甚
      至屋內牆壁四週未粉刷、地板亦未安裝地磚等瑕疵，且迄未補正，已如前述，
      其瑕疵顯然達於客觀上不能居住之程度，則甲○○依上開約定自得拒絕交屋或
      延緩辦理交屋手續。是康邦公司以甲○○未依催告於九十一年六月十五日前完
      成交屋，而主張以上開台北松江路郵局二四一九號存證二四一九號存證信函解
      除兩造間買賣契約，難認已生合法解除契約之效力。從而，甲○○自非不得以
      系爭建物室內設備之瑕疵為由，主張解除買賣契約。
    (4)再查，系爭建物迄未完成交屋手續，甲○○尚未受領系爭建物之情，為康邦公
      司所不爭執，則甲○○於受領系爭建物前，因發現該建物室內設備之瑕疵，並
      經催告及確定康邦公司無法補正該瑕疵後，於九十三年六月二十四日以民事上
      訴除契約意思表示，即無逾越民法第三百五十六條第一項、第三百六十五條第
      理由 (六)狀及同年七月二日之 (九三)明律字第○五七號律師函之送達，為解
      一項所定之除斥期間。雖甲○○曾於九十一年六月十二日以 (九一) 明律字第
      ○九八號律師函通知康邦公司系爭建物有未依買賣契約建造之瑕疵，惟該律師
      函所通知之瑕疵均係系爭建物關於百米錦鯉荷香池、親水遊憩水道、藝術銅雕
      、溫水游泳池、男女三溫暖等公共設施方面及夾層未施作或未依約施作之瑕疵
      ，並未敘及系爭建物室內設備、建材給付之瑕疵，此有該律師函一件在卷可按
      ( 見原審卷一第一九四頁至一九七頁 )，自難認甲○○當時已知悉系爭建物有
      室內設備、建材未施作之瑕疵；參以甲○○於本院審理時，始於九十三年五月
      二十八日當庭提出照片十三幀主張系爭建物尚有室內設備、建材未施作之瑕疵
      ，可見甲○○因未受領系爭建物，故先前無從發現系爭建物室內設備、建材之
      瑕疵甚明，尚與民法第三百五十六條第一項、第三百六十五條第一項規定之情
      形有間。是康邦公司抗辯甲○○以系爭建物室內設備、建材給付之瑕疵而主張
      解除契約，已超過民法第三百六十五條第一項所定之六個月除斥期間云云，洵
      無足採。從而，甲○○依民法第三百五十九條前段規定解除兩造間買賣契約，
      請求康邦公司負回復原狀義務，而返還其已付買賣價金二百七十七萬五千元，
      即有理由。
  3.綜上，甲○○以系爭建物有室內設備、建材給付之瑕疵，而於九十三年六月二十
    四日以民事上訴理由 (六)狀及同年七月二日之 (九三)明律字第○五七號律師函
    之送達，為其解除契約之意思表示，已生解除契約之效力。又按契約解除時，當
    事人雙方負回復原狀之義務；受領之給付為金錢者，應附加自受領時起之利息償
    還之，此觀民法第二百五十九條第一項第二款之規定自明。查康邦公司於八十九
    年一月十四日與甲○○簽訂系爭買賣契約時，除承受甲○○已給付東隆公司二百
    六十九萬元價款外，復經甲○○給付八萬五千元價金，合計已受領買賣價金二百
    七十七萬五千元等情，為康邦公司所不爭執；茲兩造間系爭買賣契約既已解除，
    康邦公司自應負回復原狀義務，除返還其受領之買賣價金二百七十七萬五千元外
    ，並應附加自其受領時之利息返還之。是甲○○請求康邦公司返還其已付買賣價
    金二百七十七萬五千元及自起訴狀繕本送達翌日之九十一年十一月十三日起至清
    償日止，按週年利率百分之五計算之利息，即屬有據。至於甲○○再以康邦公司
    因興建本房屋辦理之建築融資而提供含系爭房地在內之不動產擔保設定之抵押權
    ，迄今仍未塗銷為由，主張以其上訴理由 (八 )狀送達之九十三年九月三十日為
    解除契約意思表示云云，即無庸再予審究，附此敘明。
五、綜上所述，甲○○以康邦公司就系爭建物之室內設備、建材設部分之給付有重大
    瑕疵，且康邦公司已拒絕補正，上開瑕疵已確定不能除去為由，依買賣關係之瑕
    疵擔保規定，主張解除契約，並請求康邦公司負回復原狀義務，而返還甲○○已
    付買賣價金二百七十七萬五千元及自九十一年十一月十三日起至清償日止，按週
    年利率百分之五計算之利息，為有理由。原審就上開請求返還買賣價金部分，為
    甲○○敗訴之判決，並駁回其假執行之聲請，尚有未合。上訴意旨指摘原判決此
    部分不當，求予廢棄改判，為有理由，爰由本院將原判決此部分廢棄，改判如主
    文第二項所示。又兩造均陳明願供擔保請求准、免假執行之宣告，經核均無不合
    ，爰分別酌定如主文第四項所示之相當擔保金額，併准許之。另甲○○之先位之
    訴既有理由，其備位之訴即失其訴訟繫屬，本院自毋庸對於備位之訴再為審究。
六、本件為判決基礎之事證已臻明確，本院經逐一審酌兩造歷審所提其餘攻擊、防禦
    方法，均與前開論斷結果無礙，爰不再一一論述，併此敘明。
七、據上論結，本件上訴為有理由，依民事訴訟法四百五十條、第七十八條、第三百
    九十條第二項、第三百九十二條，判決如主文。
中　　　華　　　民　　　國　　九十三　　年　　十一　　月　　  二十三　  日
                              民事第十二庭
                                  審判長法　官　阮　富　枝
                                        法　官　林　麗　玲
                                        法　官　吳　麗　惠
右正本係照原本作成。
康邦公司如不服本判決，應於收受送達後二十日內向本院提出上訴書狀，其未表明上
訴理由者，應於提出上訴後二十日內向本院補提理由書狀（均須按他造當事人之人數
附繕本）上訴時應提出委任律師或具有律師資格之人之委任狀；委任有律師資格者，
另應附具律師資格證書及釋明委任人與受任人有民事訴訟法第四百六十六條之一第一
項但書或第二項（詳附註）所定關係之釋明文書影本。
中　　　華　　　民　　　國　　九十三　　年　　 十一 　　月　　 三十 　　日
　　　　　　　　　　　　　　　　　　　　書記官　陶　美　玲
附註：
民事訴訟法第四百六十六條之一（第一項、第二項）：
對於第二審判決上訴，上訴人應委任律師為訴訟代理人。但上訴人或其他法定代理人
具有律師資格者，不在此限。
上訴人之配偶、三親等內之血親、二親等內之姻親，或上訴人為法人、中央或地方機
關時，其所屬專任人員具有律師資格並經法院認為適當者，亦得為第三審訴訟代理人
。
